【裁判字號】    89,訴,243
【裁判日期】    890410
【裁判案由】    拆屋還地
【裁判全文】
臺灣臺南地方法院民事判決  八十九年度訴字第二四三號
    原      告  甲○○
    訴訟代理人  乙○○
    被      告  丙○○
    訴訟代理人  丁○○
右當事人間請求拆屋還地事件，本院判決如左：
    主      文
被告應將坐落台南縣麻豆鎮○○○段三四之一地號、地目田、面積０．一九七六公頃
土地上如附圖所示Ａ部分面積０．０四二三公頃之地上建物（鐵皮屋頂配置鐵骨架、
磚墻混合造建物），及如附圖所示金爐拆除後，將土地返還原告及其他共有人全體。
訴訟費用由被告負擔。
本判決於原告以新台幣貳拾參萬參仟元為被告供擔保後，得假執行。
    事      實
甲、原告方面：
一、聲明：如主文第一項所示，並陳明願供擔保，請准宣告假執行。
二、陳述：坐落台南縣麻豆鎮○○○段三四之一地號、地目田、面積０．一九七六公
    頃土地係原告及訴外人王仁德、王仁義、王仁和、王月英、王孫旬等六人所共有
    。被告並無任何正當權源，擅自於系爭土地上興建如附圖所示Ａ部分面積０．０
    四二三公頃之地上建物（鐵皮屋頂配置鐵骨架、磚墻混合造建物），及如附圖所
    示金爐，作為「龍鳳閣」使用，幾經原告促請被告將無權占有之地上建物拆除，
    並將土地返還，被告均悍然拒絕，按各共有人對於第三人，得就共有物全部為本
    於所有權之請求，但回復共有物之請求，僅得為共有人全體之利益為之，民法第
    八百二十一條定有明文，爰依所有物返還請求權之規定，請求被告將上開地上物
    拆除後，將土地返還原告及其他共有人全體。
三、對被告所為抗辯之陳述：
（一）被告固辯稱是原告祖先同意其建廟云云，惟同時亦坦承，並無證據亦無法證明
      原告祖先同意建廟之法律關係，顯無法證明係有權使用。再者，系爭土地長久
      以來均有與第三人訂立耕地三七五租約（目前已終止），原告之祖先自不可能
      再同意被告於系爭土地上建廟。
（二）又共有物之處分、變更及設定負擔，應得共有人全體之同意，民法第八百十九
      條第二項著有明文，被告辯稱其餘共有人對於其使用系爭土地沒有意見云云，
      核屬虛偽，且依上開規定，被告亦無從執為有權占有。
（三）系爭土地並未列入都市計畫文史保護區，而且台南縣麻豆鎮公所迄今亦未接獲
      有關變更為文史保護區之申請或建議案，故拆除被告無權占有系爭土地之建物
      ，應無法令限制情事。
四、證據：提出土地登記簿謄本一份、地籍圖謄本一份、台南縣麻豆鎮公所八十九年
    一月四日八八麻所建字第一六００二號函暨八十六年四月廿四日八六所民字第四
    五三三號號函影本各一份，並請求勘驗現場及囑託台南縣麻豆地政事務所測量被
    告占有系爭土地之位置、面積。
乙、被告方面：
一、聲明：駁回原告之訴。
二、陳述：
（一）本龍鳳閣（白虎殿）當時係由該筆土地所有人甲○○等六名先人於民國四十五
      年間，喜悅願意提供土地建廟，提供信徒參拜使用至今，已有四十三年之久，
      所言擅自興建、無權占有、侵奪其所有物云云，與事實不符。何況該筆土地原
      告之應有部分只二分之一，其餘二分之一為訴外人所有，原告現行使用面積在
      應有部分二分之一以上，何來占有其土地。
（二）原告四、五十年來，未提返還土地之要求，突行起訴，均由乙○○出面訴求，
      被告十分懷疑乙○○身份，經二次存證信函向原告求證釐清，均未獲函復。本
      建物在四十五年間興建，是建築法民國六十二年十一月二十日修正公佈以前所
      完竣之合法房屋。請求返還土地，應由土地共有人全體提出，只由原告一人提
      出，不能代表全體意願。
三、證據：提出台南縣麻豆龍喉文化、環境保護促進協會成立計劃書一份、存證信函
    影本二份。
丙、本院依職權向台南縣政府函查台南縣麻豆鎮○○○段三四之一地號土地是否列入
    都市計畫文史保護區？
    理      由
一、本件原告起訴主張坐落台南縣麻豆鎮○○○段三四之一地號、地目田、面積０．
    一九七六公頃土地係原告及訴外人王仁德、王仁義、王仁和、王月英、王孫旬等
    六人所共有。被告並無任何正當權源，擅自於系爭土地上興建如附圖所示Ａ部分
    面積０．０四二三公頃之地上建物（鐵皮屋頂配置鐵骨架、磚墻混合造建物），
    及如附圖所示金爐，作為「龍鳳閣」使用，幾經原告促請被告將無權占有之地上
    建物拆除，並將土地返還，被告均拒絕，按各共有人對於第三人，得就共有物全
    部為本於所有權之請求，但回復共有物之請求，僅得為共有人全體之利益為之，
    民法第八百二十一條定有明文，爰依所有物返還請求權之規定，請求被告將上開
    地上物拆除後，將土地返還原告及其他共有人全體等情，被告對於占有上開土地
    及上開土地為原告與王仁德等人共有之事實不爭執，惟以龍鳳閣（白虎殿）當時
    係由該筆土地所有人甲○○等六名先人於民國四十五年間，同意提供土地建廟，
    並非無權占有，況該筆土地原告之應有部分只二分之一，被告未占有原告土地，
    建物在四十五年間興建，是建築法民國六十二年十一月二十日修正公佈以前所完
    竣之合法房屋。請求返還土地，應由土地共有人全體提出，不能由原告一人提出
    ，本件均由乙○○出面訴求，被告懷疑乙○○身份，經催告原告亦未答覆等語，
    資為抗辯。
二、原告主張坐落台南縣麻豆鎮○○○段三四之一地號、地目田、面積０．一九七六
    公頃土地（以下簡稱系爭土地），係原告及訴外人王仁德、王仁義、王仁和、王
    月英、王孫旬等六人所共有，應有部分原告為十分之五，訴外人王仁德、王仁義
    、王仁和、王月英、王孫旬均各為十分之一，被告於系爭土地上興建如附圖所示
    Ａ部分面積０．０四二三公頃之地上建物（鐵皮屋頂配置鐵骨架、磚墻混合造建
    物），及如附圖所示金爐，作為「龍鳳閣」廟宇使用之事實，業經原告提出土地
    登記簿謄本、地籍圖謄本，並經本院會同台南縣麻豆地政事務所派員至現場勘驗
    屬實，製有勘驗筆錄並繪有複丈成果圖（如附圖）在卷可稽，自堪信原告主張之
    事實為真正。
三、被告雖以前揭情詞置辯，惟按以無權占有為原因，請求返還所有物之訴，被告對
    原告就其物有所有權存在之事實無爭執，而僅以非無權占有為抗辯者，原告於被
    告無權占有之事實，無舉證責任。被告應就其取得占有，係有正當權源之事實證
    明之。如不能證明，則應認原告之請求為有理由（參照最高法院六十九年度台上
    字第八五一號判決）。查被告既對系爭土地現為原告與訴外人王仁德等人所共有
    之事實，不爭執，惟辯稱系爭土地是原告及王仁德等共有人之先人於四十五年間
    ，同意提供土地建廟，並非無權占有云云，既為原告所否認，揆諸前開說明，自
    應由被告就所主張之事實負舉證責任，被告所提出台南縣麻豆龍喉文化、環境保
    護促進協會成立計劃書、存證信函，均不足以證明原告及其他共有人之先人同意
    被告使用系爭土地，被告既未舉證以實其說，空言辯稱伊係有權占有云云，自不
    足採信。又建築法為二十七年十二月二十六日公布同日施行，被告辯稱上開地上
    建物在四十五年間興建，是建築法六十二年十一月二十日修正公佈以前所完竣之
    合法房屋云云，與事實不合，亦未舉證以實其說，所言亦無可採，
四、被告另辯稱該筆土地原告之應有部分只二分之一，被告未占有原告土地，返還土
    地應由共有人全體提出，不能由原告一人提出，本件均由乙○○出面訴求，被告
    懷疑乙○○身份云云，按各共有人對於第三人得就共有物之全部，為本於所有權
    之請求。但回復共有物之請求，僅得為共有人全體之利益為之，民法第八百二十
    一條定有明文。所謂利益，係指客觀之法律上利益而言，倘共有人中之一人起訴
    時，在聲明中請求應將共有物返還於共有人全體，即係為共有人全體利益請求，
    無須表明全體共有人之姓名、住址乃至應有部分，至於他共有人主觀上有無行使
    回復共有物請求權之意思及實際上是否受有利益，均非所問（參照最高法院八十
    四年度台上字第三三九號判決），被告辯稱返還土地應由共有人全體提出云云，
    即無所據。又所謂應有部分，係指分別共有人得行使權利之比例，而非指共有物
    之特定部分，因此分別共有之各共有人，得按應有部分之比例，對於共有物之全
    部行使權利（參照最高法院五十七年台上字第二三八七號判例），因之應有部分
    係所有權之比例，存於共有物全部，被告辯稱系爭土地原告之應有部分只二分之
    一，被告未占有原告土地云云，容有誤會。至於被告指經二次存證信函向原告求
    證乙○○身份，未獲函復，提出存證信函為證，惟乙○○僅為原告之訴訟代理人
    ，並非原告，原告依法有權委任訴訟代理人，被告質疑原告訴訟代理人身份，尚
    與本案之爭點無關，被告所辯均無可採。又本院向台南縣政府函查台南縣麻豆鎮
    ○○○段三四之一地號土地是否列入都市計畫文史保護區？經台南縣麻豆鎮公所
    函復謂：經查溝子墘段三四之一號係非都市計畫土地，而變更高速公路麻豆交流
    道附近特定計畫並無所謂「文史保護區」，有台南縣麻豆鎮公所八十九年二月十
    六日八九麻所建字第一八四０號函在卷可稽，因之，欲拆系爭土地上之廟宇、建
    物或其他地上物，即無法令限制。
五、按所有人對於無權占有或侵奪其所有物者，得請求返還之。對於妨害其所有權者
    ，得請求除去之。有妨害其所有權之虞者，得請求防止之。民法第七百六十七條
    定有明文。又按各共有人對於第三人得就共有物之全部，為本於所有權之請求。
    但回復共有物之請求，僅得為共有人全體之利益為之，民法第八百二十一條定有
    明文。本件被告占用原告與王仁德等人共有之系爭土地，已如前述，被告復無法
    證明占有系爭土地之正當權源，則原告本於物上請求權及民法第八百二十一條之
    規定，請求被告將附圖所示Ａ部分面積０．０四二三公頃之地上建物（鐵皮屋頂
    配置鐵骨架、磚墻混合造建物），及如附圖所示金爐拆除後，將土地返還原告及
    其他共有人全體，洵屬正當，應予准許。
六、原告陳明願供擔保，聲請宣告假執行，經核無不合，爰酌定相當擔保金額准許之
    。
據上論結，本件原告之訴為有理由，依民事訴訟法第七十八條、第三百九十條第二項
，判決如主文。
中      華      民      國    八十九    年      四      月      十      日
                                臺灣臺南地方法院民事第三庭
~B法      官  鄭  彩  鳳
右為正本係照原本作成
如對本判決上訴，須於判決送達後廿日內向本院提出上訴狀
中      華      民      國    八十九    年      四      月      十      日
~B法院書記官  王  冬  荷


司法院資訊處製作；財團法人民間司法改革基金會備份。
